臺灣臺北地方法院刑事判決　　　　　　　　 96年度自字第6號
自　訴　人　丁○○
代　理　人　陳傳中律師
被　　　告　甲○○
選任辯護人　簡維能律師
　　　　　　陳美華律師
　　　　　　楊政雄律師
上列被告因加重誹謗案件，經自訴人提起自訴，本院判決如下：
    主  文
甲○○無罪。
    理  由
一、自訴意旨略以：被告甲○○為永達保險經紀人股份有限公司
    （下稱永達公司）之負責人，自訴人丁○○則自民國九十四
    年五月十二日起至九十五年十一月一日止，任職永達公司之
    處經理。九十五年十一月一日起，自訴人因個人生涯規劃之
    緣故，另至其他同類型之公司任職，被告深恐自訴人之離職
    引發永達公司業務員之出走潮，竟基於毀損自訴人名譽之犯
    意，明知自訴人並無違反業務招攬制度之情，未積欠永達公
    司欠款，且並無散發騷擾簡訊之事，仍於九十五年十二月二
    十二日起，具名在公司內部網站之電子公佈欄及公司內之公
    告欄上，張貼包含「該員嚴重違反業務制度第八章第三條，
    不實招攬影響客戶權益」、「該員向公司借支不依承諾還款
    」及「該員近日對公司同仁散發騷擾簡訊，所載內容與事實
    不符」等內容之通知，使所有永達公司之員工得以共見共聞
    ，指摘自訴人身為保險從業人員之聲譽名望，嚴重影響他人
    對自訴人從事保險業之評價，足以毀損自訴人之名譽，因認
    被告涉犯刑法第三百十條第二項之加重誹謗罪嫌云云。
二、按犯罪事實應依證據認定之，無證據不得認定犯罪事實；又
    不能證明被告犯罪或其行為不罰者應諭知無罪之判決，刑事
    訴訟法第一百五十四條第二項、第三百零一條第一項分別定
    有明文。再事實之認定，應憑證據，如未能發現相當證據，
    或證據不足以證明，自不能以推測或擬制之方法，以為裁判
    基礎（最高法院四十年臺上字第八六號判例參照）。又認定
    犯罪事實所憑之證據，雖不以直接證據為限，間接證據亦包
    括在內；然而無論直接或間接證據，其為訴訟上之證明，須
    於通常一般之人均不致有所懷疑，而得確信其為真實之程度
    者，始得據為有罪之認定，倘其證明尚未達到此一程度，而
    有合理之懷疑存在時，即無從為有罪之認定，此亦有最高法
    院七十六年臺上字第四九八六號判例可資參照。另刑法上誹
    謗罪之基本構成要件有三，其一須主觀上有誹謗之故意，其
    二須有指摘或傳述不實之具體事實之行為，其三須所指摘或
    傳述者為足以減損貶低他人在社會上之名譽地位，倘缺其中
    一要件，犯罪即不成立。末以刑事被告依法並無自證無罪之
    義務，關於犯罪構成要件之證明，就具體之自訴案件，依據
    刑事訴訟法第三百四十三條、第一百六十一條第一項規定，
    應由自訴人負舉證責任，所指明之證明方法，並須達於足可
    積極證明被告確係犯罪之嚴格證明程度。倘積極證據不足證
    明被告有罪，則被告所為辯解或所提反證是否充分，均非本
    院所須審認之重點，是如自訴人所指之證明方法，認為被告
    犯罪嫌疑不足者，法院自應諭知被告無罪之判決。
三、本案自訴人認被告涉犯刑法第三百十條第二項之加重誹謗罪
    ，無非以渠自身之指訴，並提出永達公司通知、自訴人與永
    達公司所簽立之在自訴人還款完畢後永達公司須於一星期內
    辦理撤銷登錄事宜之協議書及自訴人於九十五年十二月四日
    匯款予永達公司新臺幣（下同）七十九萬六千六百七十元之
    匯款委託書各一紙（均影本）為主要依據。訊據被告對於以
    永達公司董事長身分所發布之通知上載有：「該員嚴重違反
    業務制度第八章第三條，不實招攬影響客戶權益」、「該員
    向公司借支不依承諾還款」及「該員近日對公司同仁散發騷
    擾簡訊，所載內容與事實不符」等內容之事實坦承不諱，然
    堅決否認有何誹謗自訴人之犯行，辯稱：因自訴人陪同業務
    員去招攬客戶有瑕疵，而客戶有申訴，且該案件有退件，公
    司認為自訴人違反業務管理規則，所以才跟自訴人終止合約
    ；又自訴人當初向公司借了一百多萬，一直沒有還，後來公
    司跟自訴人終止合約，自訴人才還一部分，依規定自訴人應
    於一個月內返還，但自訴人未按期清償，經公司多次通知後
    才返還；至於簡訊的部分，是因為公司部屬向公司反應自訴
    人離職以後有騷擾員工情事，希望公司通知自訴人不要再騷
    擾員工，故上開通知所載之內容均為事實，並沒有誹謗自訴
    人的意圖等語。
四、經查：
    (一)程序部分：
        按「被告以外之人於審判外之言詞或書面陳述，除法律
        有規定者外，不得作為證據。」、「除前三條之情形外
        ，下列文書亦得為證據：一、除顯有不可信之情況外，
        公務員職務上製作之紀錄文書、證明文書。二、除顯有
        不可信之情況外，從事業務之人於業務上或通常業務過
        程所須製作之紀錄文書、證明文書。三、除前二款之情
        形外，其他於可信之特別情況下所製作之文書。」、「
        被告以外之人於審判外之陳述，雖不符前四條之規定，
        而經當事人於審判程序同意作為證據，法院審酌該言詞
        陳述或書面陳述作成時之情況，認為適當者，亦得為證
        據。」、「當事人、代理人或辯護人於法院調查證據時
        ，知有第一百五十九條第一項不得為證據之情形，而未
        於言詞辯論終結前聲明異議者，視為有前項之同意。」
        ，刑事訴訟法第一百五十九條第一項、第一百五十九條
        之四、第一百五十九條之五第一項、第二項分別定有明
        文。本案自訴人、被告所提出之各證據，因自訴人及被
        告均未爭執該等證據之證據能力，揆之前開說明，卷內
        之所有證據均有證據能力，先予敘明。
    (二)實體部分：
        1.被告確為永達公司董事長，此除據被告坦認在卷外，
          並經本院調閱永達公司卷宗核閱無誤，再被告坦認確
          以董事長之身分發布九十五年十二月二十二日（九五
          ）業行字第四六一七號通知，且該通知之說明欄內載
          有：「一、該員嚴重違反業務制度第八章第三條，不
          實招攬影響客戶權益」、「二、該員向公司借支不依
          承諾還款」及「四、該員近日對公司同仁散發騷擾簡
          訊，所載內容與事實不符‥‥」等情，此復有永達公
          司九十五年十二月二十二日（九五）業行字第四六一
          七號通知在卷可按，是此部分之事實已堪認定。
        2.惟被告縱基於永達公司代表人之身分發布上開通知，
          其上開所為是否業已構成刑法上之加重誹謗罪，端視
          被告在主觀上是否具有誹謗之故意及其客觀上所為是
          否指摘或傳述不實之具體事實之行為。查：
          (1)證人即永達公司業行部主管丙○○於本院審理中證
            稱：伊曾因負責處理自訴人與永達公司的債務，而
            代表公司與自訴人於九十五年十一月二十八日，在
            永達總公司四樓簽立協議書，該協議書內所提到之
            乙方（即自訴人）應付之金額是指乙方對甲方（即
            永達公司）的欠款，自訴人先前在九十五年六月曾
            向公司借款，但自訴人一直沒有全部還款，故公司
            相關部門會辦後寫簽呈並附上轉帳傳票，伊再聯絡
            自訴人協調還款事宜，協調還款的金額並非按照簽
            上來的金額辦理，而是折扣過的，與簽呈上的金額
            差了十四萬多，原來的數目為九十三萬多，該數目
            是自訴人跟公司借款及有招攬件的契約撤銷，當天
            協議時有與自訴人對帳過，借款的內容依據就是刑
            事陳報狀後所附的那兩份員工保單借款申請及扣款
            同意書，這是自訴人向永達公司的借款，之前自訴
            人曾還少部份的款項，故有差額存在，自訴人後來
            在九十五年十二月初有清償款項完畢，至於之後永
            達公司所發提及自訴人借支不依承諾還款之通知為
            伊所擬，因為在九十五年十二月八日有一筆誤發金
            額二十四萬多給自訴人，這筆誤發金額在九十五年
            十二月八日、九日伊有跟自訴人聯絡，自訴人也答
            應把誤發金額還款，但是三天後就避不見面，也不
            接聽電話，自訴人當初都答應說立即要還款，因為
            借支的期限是一個月，自訴人未還款已經超過期限
            好幾個月，伊與自訴人協調時，才寫下那個協議書
            ，伊所擬通知上面所寫借支不依承諾還款是指之前
            的借款沒有按照約定的日期還款，這句話的意思還
            包含自訴人關於誤發的部分承諾要還，但是避不見
            面，永達公司的員工保單借款只能借給員工，只有
            員工的借款，至於在該份通知上面所提到自訴人對
            公司同仁散發騷擾簡訊，是因伊在九十五年十二月
            二十日有收到簡訊，簡訊的內容是說「丁○○曾經
            很相信永達，我現在選擇相信台明，因為永達不再
            值得信任」，後面署名是丁○○，伊認為這是自訴
            人個人的行為，會對公司產生負面的影響等語（見
            本院九十六年八月三十日審判筆錄）在卷。再就卷
            附之永達公司員工保單借款申請暨扣款同意書影本
            觀之，該二紙同意書（保單貸款金額分別為五十五
            萬五千元、八十二萬八千元）確為自訴人於九十五
            年六月二十六日所立據，其上亦明顯載有「上述還
            款若有逾期未處理（出帳日起一個月內需結清），
            茲同意永達公司於立據人該月應領薪資款項中，全
            額扣抵欠款至欠款全部清償為止，惟口說無憑，特
            立此據。」等內容，且永達公司確已於九十五年七
            月十七日出帳，亦有該公司九十五年七月十七日轉
            帳傳票、彰化銀行匯款回條聯（均影本）在卷可查
            ，而自訴人償還永達公司款項卻至九十五年十二月
            四日方清償完畢，亦有自訴人所提出之九十五年十
            二月四日匯款委託書影本在卷可稽，自訴人既未於
            約定之一個月期限內還款，堪認自訴人確有通知上
            所載之「該員向公司借支『不依承諾』還款」之情
            事無誤。又自訴人雖稱渠主張被告誹謗渠借款未還
            的借貸款項，並非指保單借款，因保單借款係渠向
            全球人壽保險股份有限公司（下稱全球人壽公司）
            所借，與永達公司無關云云，然被告身為永達公司
            之負責人，對該公司通知上所指「該員向公司借支
            不依承諾還款」之所謂款項，本即較自訴人為明瞭
            ，且證人丙○○復已明確證稱所指借款確係指上開
            保單借款無誤，業如前述，是自訴人空言指稱非該
            筆解款款項，已不足採。況被告既係永達公司員工
            而非全球人壽公司員工，又焉能向全球人壽公司為
            「員工保單借款」之申請，是無論永達公司是否實
            際上確能為員工保單借款事宜，永達公司與全球人
            壽公司就上開借款款項如何迂迴處理，自訴人與永
            達公司之間仍確有借款之情形存在無誤。是被告以
            永達公司代表人之身分於上開通知說明欄內載明「
            該員向公司借支『不依承諾』還款」、「該員近日
            對公司同仁散發騷擾簡訊，所載內容與事實不符」
            等內容，顯有依據，並非憑空杜撰，主觀上顯難認
            被告有誹謗之故意，客觀上亦難認被告所為係指摘
            或傳述不實之具體事實之行為。
          (2)再消費者耿月仙曾提出申訴稱：自訴人於九十四年
            十一月間在銷售宏泰人壽保險公司保單時，以不實
            誇大之銷售言論，誤導伊購買該產品，伊於九十五
            年十一月期間向永達公司員工查證自訴人銷售時之
            說法與保單實際條款內容不符，伊並已申請全額退
            費等情，此有永達公司之獎懲條文規定、耿月仙所
            書之申訴書函及存證信函在卷可查，是揆之該消費
            者耿月仙所申訴之內容確已該當於永達公司第八章
            第三條第五款規定之內容，此觀卷內之該獎懲條文
            規定自明，則被告於上開通知說明欄內載「該員嚴
            重違反業務制度第八章第三條，不實招攬影響客戶
            權益」，並非杜撰而來，自難認被告有誹謗之故意
            或虛構事實誹謗自訴人之行為。至證人乙○○於本
            院審理中所為之證述，並不足以證明被告主觀上有
            誹謗自訴人之故意或客觀上被告所為已該當於誹謗
            罪之構成要件，是顯均無從執為不利於被告之認定
            ，附此敘明。
          (3)另自訴人指訴被告有於公司內部網站之電子公佈欄
            發布上開通知部分，矧自訴人就此並無提出任何證
            據，已難認自訴人此部分所指為實在。況縱令該公
            司電子公佈欄上確有與（九五）業行字第四六一七
            號通知相同內容之公告，因被告公告前述通知之內
            容確有所本，主觀上難認有誹謗之故意，客觀上亦
            難認屬指摘或傳述不實之具體事實之行為，業如前
            述，是自訴人所指此部分顯亦無從認被告涉犯加重
            誹謗罪，於此一併說明。
五、綜上所述，被告所辯上情，當與事實相符，堪以採信，被告
    所為尚無從以刑法上之加重誹謗罪相繩，本院自難僅憑自訴
    人上開指訴暨渠所提出之上開證據，而認被告涉犯自訴人所
    指訴之加重誹謗犯行。此外，本院復查無其他積極證據足資
    證明被告有何自訴人所指訴之犯行，揆諸前揭規定及說明，
    不能證明被告犯罪，自應為被告無罪判決之諭知。
據上論斷，應依刑事訴訟法第三百四十三條、第三百零一條第一
項，判決如主文。
中　　華　　民　　國　　96　　年　　10　　月　　31　　日
　　　　　　　　　刑事第九庭  審判長法　官　蘇素娥
                                    法  官  林怡秀
                                    法  官  黃紹紘
以上正本證明與原本無異。
如不服本判決，得於判決送達後十日內，向本院提出上訴狀（應
抄附繕本）。
    　　　　　　　　　　　　　　　　書記官　陳靜君
中　　華　　民　　國　　96　　年　　11　　月　　1 　　日
